【裁判字號】    98,易,643
【裁判日期】    981231
【裁判案由】    重利
【裁判全文】
臺灣嘉義地方法院刑事判決               98年度易字第643號
公  訴  人  臺灣嘉義地方法院檢察署檢察官
被      告  乙○○
            甲○○
上列被告因重利案件，經檢察官提起公訴（98年度偵字第2487號
、第7932號），本院判決如下：
    主  文
乙○○、甲○○均無罪。
    理  由
一、公訴意旨略以：(一)被告乙○○、甲○○（甲○○部分，業經
    臺灣嘉義地方法院以96年度嘉簡字第1839號判決判處應執行
    有期徒刑4月確定並執行完畢）共同基於重利之各別犯意聯
    絡，自民國93年1月起，在「求才令」之廣告欄上以刊登小
    額借款及聯絡門號0000000000號行動電話之廣告，招攬不特
    定人與之聯絡借款；適有告訴人丙○○因急需現金週轉，以
    上開方式與被告2人聯絡借款事宜，被告2人即於附表所示之
    時間、地點，由告訴人分別提供如附表所載之全民健康保險
    卡（下稱健保卡）或簽立本票交付被告2人作為擔保，被告2
    人即以10天為1期，每期利息為借款金額之1成，分別貸予告
    訴人如附表所列之款項，並均預扣第1期之利息，而取得與
    原本顯不相當之重利。嗣告訴人報警，經警於96年10月9日
    下午4時許，在嘉義市○○街「華南商業銀行」前當場查獲
    甲○○，並扣得告訴人簽立之本票3紙及其所有之健保卡1
    枚、甲○○所有之門號0000000000號行動電話1具；(二)甲○
    ○上開重利罪，經易科罰金執行完畢後，取回扣案之本票3
    紙，詎其猶不知悔改，復與乙○○共同基於重利之犯意聯絡
    ，分別於97年10月24日、同年11月25日、同年12月25日、98
    年1月25日，在嘉義市○○路與中興路交岔路口處之麥當勞
    速食店內，向告訴人收取新臺幣（下同）13,000元、5,000
    元、5,000元、5,000元之利息（公訴意旨贅載98年3月5日收
    取5,000元），於98年3月5日下午4時許，在前揭麥當勞速食
    店外為警查獲，並扣得告訴人簽立之本票3紙，因而認被告2
    人均涉犯刑法第344條之重利罪嫌云云。
二、按犯罪事實應依證據認定之，無證據不得認定其犯罪事實，
    又不能證明被告犯罪或其行為不罰者，應諭知無罪之判決，
    刑事訴訟法第154條第2項及第301條第1項分別定有明文。至
    於認定犯罪事實所憑之證據，雖不以直接證據為限，間接證
    據亦包括在內，然無論直接或間接證據，其為訴訟上之證明
    ，須於通常一般之人均不致於有所懷疑，而得確信其為真實
    之程度者，始得據為有罪之認定，倘其證明尚未達到此一程
    度，而有合理懷疑之存在時，無從為有罪之認定，根據「罪
    證有疑，利於被告」之證據法則，即不得遽為不利於被告之
    認定，最高法院76年臺上字第4986號判例意旨可為參照；再
    犯罪事實之認定應憑真實之證據，倘證據是否真實尚欠明顯
    ，自難以擬制推測之方法，為其判斷之基礎；而認定犯罪事
    實之證據係指足以認定被告確有犯罪行為之積極證據而言，
    該項證據自須適合於被告犯罪事實之認定，始得採為斷罪資
    料，且事實審法院對於證據之取捨，依法雖有自由判斷之權
    ，然積極證據不足證明犯罪事實時，被告之抗辯或反證縱屬
    虛偽，仍不能以此資為積極證據應予採信之理由。另告訴人
    之告訴，係以使被告受刑事訴追為目的，是其陳述是否與事
    實相符，仍應調查其他證據以資審認（最高法院30年上字第
    482號判例、40年臺上字第86號判例、53年臺上字第656號判
    例、93年度臺上字第4632號判決、97年度臺上字第4751號判
    決意旨均可資參照）。至於刑法第344條重利罪成立之要件
    為：(一)乘人急迫、輕率或無經驗，貸以金錢或其他物品；(二)
    取得與原本顯不相當之重利。即行為人係明知他人出於急迫
    、輕率或無經驗，而利用機會故為貸與，所取得之重利係指
    就原本利率、時期核算及參酌當地之經濟狀況，較之一般債
    務之利息，顯有特殊之超額者而言，又必須已取得與原本顯
    不相當之重利，始成立本罪，合先敘明。
三、程序事項
(一)按除簡式審判程序、簡易程序及刑事訴訟法第376條第1款、
    第2款所列之罪之案件外，第一審應行合議審判，刑事訴訟
    法第284條之1定有明文。本件被告2人所犯均係刑事訴訟法
    第376條第1款所列之最重本刑為3年以下有期徒刑、拘役或
    專科罰金之罪，依法獨任進行審理程序。
(二)有關本件證據能力部分
１、按被告以外之人於審判外之言詞或書面陳述，除法律有規定
    者外，不得作為證據；而於偵查中向檢察官所為之陳述，除
    顯有不可信之情況者外，得為證據，刑事訴訟法第159條第1
    項、第159條之1第2項分別定有明文。本件證人即告訴人丙
    ○○於偵查中經具結所為證言，固屬被告以外之人於審判外
    之言詞陳述，惟係於自由意志下所為陳述，並經檢察官告知
    刑事訴訟法第181條之得拒絕證言情形後具結，復無顯不可
    信之情形，依刑事訴訟法第159條之1第2項規定，自應有證
    據能力。
２、又被告以外之人於審判外之陳述，雖不符前4條（即刑事訴
    訟法第159條之1至之4）之規定，而經當事人於審判程序同
    意作為證據，法院審酌該言詞陳述或書面陳述作成時之情況
    ，認為適當者，亦得為證據；當事人、代理人或辯護人於法
    院調查證據時，知有第159條第1項不得為證據之情形，而未
    於言詞辯論終結前聲明異議者，視為有前項之同意，此觀刑
    事訴訟法第159條之5規定甚明。本件公訴檢察官及被告2人
    於本院審理時對於告訴人於警詢之證述及本判決引用具傳聞
    性質之證據資料（詳如下述），均表示同意作為本案之證據
    ，且迄於言詞辯論終結前亦未聲明異議。本院審酌證據資料
    作成時之情況，核無違法取證或其他瑕疵，認為以之作為證
    據為適當，自得作為證據。
四、公訴意旨認被告2人涉犯刑法第344條之重利罪嫌，無非係以
    告訴人之指述及被告甲○○前案（即本院96年度嘉簡字第18
    39號案件，下稱前案）所犯重利罪案件之卷宗所附告訴人之
    警詢筆錄、扣案之本票3張、行動電話1具及告訴人之健保卡
    1枚等件為憑。訊據被告乙○○、甲○○，其2人固坦承有於
    97年、98年間向告訴人收錢數次，98年3月5日為警查獲時，
    亦係與告訴人約定收款，惟均矢口否認有何重利犯行，皆辯
    稱：係收取前案3張本票之本金50,000元，告訴人應允分期
    償還本金等語，乙○○另以：附表所示貸予重利部分，並未
    與甲○○共同為之等語置辯。
五、經查：
(一)甲○○就附表所示貸款予告訴人並收取重利之3次犯行，於9
    6年10月9日下午4時許在嘉義市○○街「華南商業銀行」前
    為警查獲，經其坦承犯行，檢察官據以聲請簡易判決處刑，
    本院以96年度嘉簡字第1839號判決判處應執行有期徒刑4月
    ，如易科罰金，以銀元300元折算1日確定，並於97年2月22
    日易科罰金執行完畢（下稱前案），此有判決書、臺灣高等
    法院被告前案紀錄表各1份在卷可稽（見偵查卷第35至38頁
    ；本院卷第6頁），並未認定甲○○有與他人共犯之情形，
    乙○○是否參與已非無疑。至於證人即告訴人雖於本院審理
    時具結證稱：附表所示3次借款不確定是否跟甲○○借，有
    時候是「王先生」或「江先生」聯絡，但利息是甲○○來收
    ，一直到98年3月5日乙○○為警查獲時，才知道「王先生」
    就是乙○○，96年10月9日甲○○為警查獲後，因當時並不
    知道乙○○就是「王先生」，並未告知警方等語（見本院卷
    第32頁），然告訴人於98年3月5日下午2時15分許警詢時卻
    證陳：94年6月間在嘉義市○○路與吳鳳北路口之臺灣電力
    公司前，向經營地下錢莊自稱「王先生」之人借款50,000元
    ，提供身分證及本票為擔保，記得連本帶利已清償「王先生
    」約120萬元，該名「王先生」於96年10月遭警方查獲等語
    （見警卷第10頁），觀諸前案查獲係甲○○，已徵告訴人所
    述之「王先生」是否即指乙○○，前後證詞明顯相歧。另告
    訴人於98年3月5日下午4時10分許警詢時又證稱：98年3月5
    日下午查獲之乙○○就是之前筆錄所稱之「王先生」，之前
    借款後每次均為乙○○收取利息，再換成「江先生」，後來
    才改由甲○○收款等語（見警卷第14頁），然佐以其於96年
    10月9日下午2時許、同日下午4時40分許警詢時則分別證述
    ：93年元月起因缺錢在求才令得知該地下錢莊，與自稱「江
    先生」、「王先生」之男子聯絡，向其等借款50,000元，96
    年10月9日下午警方查獲之甲○○即係經營地下錢莊之人無
    誤，另1位查獲之男子（即徐聖賓）未曾謀面等語（見偵查
    卷第46、47頁及背面），即依告訴人前案警詢之證詞，貸款
    並收取重利之人係「江先生」及「王先生」，亦確證查獲之
    甲○○係其中1人，則甲○○不是「江先生」就是「王先生
    」，更見其前後證述甚不相合，益徵告訴人於本案查獲乙○
    ○後才證稱乙○○即是前案之「王先生」乙節，不無混淆誤
    認之可能，歷次證詞相核甚有矛盾瑕疵可指，況亦無其他間
    接證據可為補強何次證詞係屬真實，難僅憑告訴人之指述據
    以認定乙○○即是「王先生」，而與甲○○共同參與前案收
    取重利犯行。
(二)另告訴人於本院審理時具結證稱：之前向甲○○借款，96年
    10月9日下午4時許甲○○為警查獲，因重利罪被判刑，該借
    款尚餘本金50,000元未給付，事後有1位「陳先生」告知從
    法院將本票取回，要收取所積欠之本金50,000元，與其約定
    每月25日固定還5,000元，並未約定利息；「陳先生」並非
    在庭之被告2人，又98年3月5日「陳先生」告知無法依約來
    收款，囑咐同事前來，才知道係乙○○來收錢，甲○○、乙
    ○○2人於97年、98年間收款均未出現；已給付「陳先生」
    共計33,000元，其中98年2月底所交付之5,000元並未記載在
    收執上等語（見本院卷第27、28、35頁），並提出收執影本
    1紙在卷為按（見偵查卷第11頁），即依告訴人所述，於97
    年10月24日、同年11月25日、同年12月25日、98年1月25日
    向其收取金錢者為「陳先生」，並非被告2人，且係就先前
    尚積欠之本金50,000元，約定以每月5,000元方式清償，亦
    無向「陳先生」或被告2人再為借款而約定利息，則被告2人
    或「陳先生」是否有向告訴人收取利息之行為，已非無疑。
(三)至於告訴人於98年3月5日下午2時15分許警詢時證稱：向經
    營地下錢莊之「陳先生」借貸50,000元，實拿40,000元，利
    息以每10天為1期計算，每期借貸10,000元即需繳納2,000元
    利息，因94年6月之借款已支付約120萬元，並遭警方查獲，
    該名「陳先生」才再催討，於97年10月24日前支付13,000元
    ，97年11月25日、同年12月25日、98年1月25日各還5,000元
    ，共計給付28,000元等語（見警卷第10、11頁），然若依告
    訴人所述係借貸50,000元，以約定每10日還款10,000元而言
    ，其所證述交付「陳先生」款項及日期顯然非該當於每10日
    給付10,000元利息之情形，是上開警詢所為貸款50,000元及
    利息之約定，應係指前案借貸之情形，至為明灼。
(四)雖甲○○辯稱：確實係因取回本票後，向告訴人收取積欠之
    本金50,000元，分別於97年3月11日收取7,000元、同年9月2
    6日收取3,000元、同年10月24日收取3,000元、同年11月12
    日收取1,300元、同年11月17日收取3,500元、同年12月25日
    收取5,000元、98年1月20日收取3,000元、同年1月23日收取
    2,000元，共計收取27,800元等語（見本院卷第35頁），並
    庭呈影印收執1紙附卷可佐（見本院卷第38頁），乙○○亦
    辯解：97年、98年間幫甲○○向告訴人收款2、3次，98年3
    月5日係甲○○委託向告訴人收取22,200元等語（見本院卷
    第16、35頁），與告訴人前揭證述已給付之金錢數額不符，
    且告訴人堅證將金錢交付「陳先生」，並非被告2人，與被
    告2人均坦承向告訴人收取金錢等節，亦大相逕庭，然既被
    告所辯稱係向告訴人收取本金乙節與告訴人於本院證述係清
    償本金之情節相同，無論收取之數額究竟為何，既係清償本
    金，並無再為借款，抑或以前揭借款再續依約定每10日計息
    10,000元而收取之，亦難僅以被告辯解收取之金額與告訴人
    所為證述不符，遽以推論被告2人所收取即為利息。至於告
    訴人於本院審理時具結證稱：「陳先生」告以本金50,000元
    ，按月清償5,000元，若未按時給付，則已給付部分視為利
    息，本金仍維持50,000元等語（見本院卷第34頁），然本件
    告訴人於97年10月24日、同年11月25日、同年12月5日及98
    年1月25日所為給付，其主觀認知係清償本金，而被告主觀
    認知亦係收取本金部分，既於已給付之各次均係本於清償本
    金之緣由，並非收取利息，且前揭條件是否成就亦未可知，
    亦難以告訴人前揭證詞，率而擬制推論被告2人係收取利息
    ，並有特殊之超額，而有取得與原本顯不相當之重利犯行，
    要屬無疑。
六、綜上所述，公訴意旨所舉告訴人之指述，甚有瑕疵，亦無其
    他證據以資審認，並不足使本院確信乙○○有參與前案重利
    犯行，又被告本無自證無罪之義務，若積極證據不足證明犯
    罪事實時，縱被告之抗辯或反證係屬虛偽不成立，仍不得因
    此即遽為有罪之認定，即縱然被告2人所執以於97年、98年
    間向告訴人收取金錢之時間、數額或無其他人向告訴人收取
    金錢等節，係屬虛構，然本件公訴意旨所舉事證，並無法證
    明被告2人於97年、98年間再向告訴人收取之金錢係屬超額
    之重利行為，不得僅以推測擬制方式，認定被告2人即有重
    利犯行。此外，本院復查無任何證據，足資證明被告2人有
    何公訴意旨所指之犯行，揆諸首揭法條及判例意旨，不能證
    明被告2人犯罪，本件依法自應為被告2人均無罪之諭知。
據上論斷，應依刑事訴訟法第284條之1、第301條第1項，判決如
主文。
本案經檢察官侯德人到庭執行職務
中    華    民    國    98    年    12    月    31    日
                  刑事第二庭    法  官  林青怡
以上正本證明與原本無異。
如不服本判決應於收受判決後10日內向本院提出上訴書狀，並應
敘述具體理由；其未敘述上訴理由者，應於上訴期間屆滿後20日
內向本院補提理由書（均須按他造當事人之人數附繕本）「切勿
逕送上級法院」。告訴人或被害人如對於本判決不服者，應具備
理由請求檢察官上訴，其上訴期間之計算係以檢察官收受判決正
本之日期為準。
中    華    民    國    98    年    12    月    31    日
                                書記官  李佳惠
【附表】本院96年度嘉簡字第1839號判決認定甲○○向告訴人收
        取重利犯行一覽表（貨幣單位：新臺幣）
 ┌──┬────┬────┬─────────┬──────┬─────────┐
 │編號│借貸地點│借貸時間│借款金額          │約定利息    │擔保物            │
 ├──┼────┼────┼─────────┼──────┼─────────┤
 │1   │嘉義市興│93年5、6│30,000元（預扣1期 │每10天為1期 │告訴人健保卡1枚   │
 │    │業東路上│月間某日│利息3,000元，實際 │，每期利息  │                  │
 │    │        │        │取得27,000元）    │3,000元     │                  │
 ├──┼────┼────┼─────────┼──────┼─────────┤
 │2   │嘉義市某│96年2、3│30,000元（預扣1期 │同上        │告訴人健保卡1枚、 │
 │    │處      │月間某日│利息3,000元，實際 │            │票號CH671806號、  │
 │    │        │        │取得27,000元）    │            │CH671807號、發票人│
 │    │        │        │                  │            │均為告訴人、票面金│
 │    │        │        │                  │            │額皆為33,600元之本│
 │    │        │        │                  │            │票2紙             │
 ├──┼────┼────┼─────────┼──────┼─────────┤
 │3   │不詳    │96年8月 │20,000元（預扣1期 │每10天為1期 │告訴人健保卡1枚、 │
 │    │        │底某日  │利息2,000元，實際 │，每期利息  │票號CH328010號、發│
 │    │        │        │取得18,000元）    │2,000元     │票人為告訴人、票面│
 │    │        │        │                  │            │金額20,000元之本票│
 │    │        │        │                  │            │1紙。             │
 └──┴────┴────┴─────────┴──────┴─────────┘

司法院資訊處製作；財團法人民間司法改革基金會備份。
